臺灣高等法院高雄分院民事判決
111年度上字第137號
上  訴  人  龔秀璦  
訴訟代理人  涂榮廷律師  
            劉建畿律師
            林宜儒律師
被 上訴 人  洪睿麟  
上列當事人間請求塗銷抵押權事件，上訴人對於中華民國111年3
月30日臺灣橋頭地方法院111年度訴字第97號第一審判決提起上
訴，本院於111年7月4日言詞辯論終結，判決如下：
    主  文
原判決廢棄。
被上訴人應將上訴人所有坐落高雄市○○區○○段00地號土地應有部
分二分之一，於民國110年8月30日以高雄市政府地政局新興地政
事務所新旗登字第1010號收件，所設定之最高限額新臺幣壹仟萬
元抵押權登記予以塗銷。
第一、二審訴訟費用由被上訴人負擔。
    事實及理由
一、上訴人主張：伊父親龔貞固前將其所有坐落高雄市○○區○○段
    00地號土地應有部分1/2（下稱系爭土地）信託登記在伊名
    下。伊胞姐龔于玲於民國110年8月下旬向伊佯稱龔貞固欲塗
    銷系爭土地信託登記，囑請伊提供印鑑證明書，伊信以為真
    ，乃向戶政機關申領印鑑證明書，連同印鑑一併交付予龔于
    玲憑辦塗銷信託登記。詎被上訴人明知與伊及龔貞固間並無
    任何借貸關係，竟未經伊同意，由龔于玲於110年8月30日將
    系爭土地設定擔保債權總金額新臺幣（下同）1000萬元之最
    高限額抵押權（下稱系爭抵押權）予被上訴人，登記債務人
    為伊及龔貞固2人（下稱系爭抵押權）。系爭抵押權設定登
    記係出於不法行為，侵害伊對系爭土地所有權之完整性。被
    上訴人不法登記取得系爭抵押權，亦屬不當得利及侵權行為
    ，爰依民法第179條、第184條第1項及第767條第1項規定，
    擇一請求判決被上訴人將系爭抵押權予以塗銷。
二、被上訴人則以：龔于玲於110年8月27日將有告知上訴人需設
    定抵押權予伊之LINE對話截圖傳送予伊，翌日伊與前妻陳家
    羚即先由龔于玲之前夫陳信榮帶往察看系爭土地，再前往陳
    信榮開設之好又多眼鏡行拿取上訴人之印鑑證明，並與上訴
    人討論與堂兄間糾紛問題及另件債務處理問題，方於110 年
    8 月30日設定系爭抵押權。上訴人事後否認有同意設定系爭
    抵押權，與常情有違等語，資為抗辯。
三、原審為上訴人敗訴之判決，上訴人不服，提起上訴請求將原
    判決廢棄，改判命被上訴人應將上訴人所有系爭土地於110
    年8月30日所設定之最高限額1000萬元抵押權登記予以塗銷
    。被上訴人則聲明請求駁回上訴。
四、兩造不爭執事項如下：
  ㈠龔貞固為上訴人、龔于玲之父親。
  ㈡系爭土地為上訴人所有。
  ㈢上訴人於110年8月28日向戶政機關申領印鑑證明書後，連同
    印鑑一併交付龔于玲。
  ㈣龔于玲於110年8月30日辦理系爭土地設定擔保債權總金額100
    0萬元最高限額抵押權予被上訴人。
  ㈤上訴人及龔貞固從未向被上訴人借款。
五、本院判斷：
    按所有人對於妨害其所有權者，得請求除去之。民法第767 
     條第1 項中段定有明文。經查，上訴人及龔貞固從未向被
    上訴人借款，為兩造所不爭執（原審卷第12、19、本院卷第
    86頁），被上訴人亦陳述辦理系爭抵押權設定登記係為擔保
    龔于玲對其所積欠之借款債務（原審審訴字卷第66頁、本院
    卷第87頁），惟系爭抵押權登記之債務人為上訴人與龔貞固
    ，而非登記債務人為龔于玲，擔保債權種類及範圍包括債務
    人對被上訴人現在（包括過去所負現在尚未清償及將來）所
    負之借款、票據、利息，擔保債權確定日期為110年9月5日
    ，有土地登記謄本可稽（原審審訴字卷第17頁）。上訴人與
    龔貞固既從未向被上訴人借款，且未據被上訴人陳明有何系
    爭抵押權擔保之其他債權存在，上訴人主張系爭抵押權所擔
    保之債權並不存在，應屬可採。上訴人依民法第767條第1項
    中段規定，請求被上訴人塗銷系爭抵押權登記，自屬有據。
六、綜上所述，上訴人主張其與龔貞固從未向被上訴人借款，與
    被上訴人間並未成立金錢借貸關係，依民法第767 條第1 項
    中段規定，請求被上訴人應將系爭抵押權登記予以塗銷，即
    屬正當，應予准許。原審為上訴人敗訴之判決，自有未洽。
    上訴意旨指摘原判決不當，求予廢棄改判，為有理由。應由
    本院廢棄改判如主文第二項所示。上訴人依民法第767 條第
    1 項中段規定請求塗銷系爭抵押權登記，既有理由，其併依
    （選擇）民法第179條、第184條第1項為相同請求，及兩造
    間就系爭抵押權設定有無經上訴人同意之爭點，均無審酌之
    必要。本件事證已明，兩造其餘攻防暨所用證據，均不足以
    影響本判決結果，爰不逐一論列，附此敘明。
七、據上論結，本件上訴為有理由，判決如主文。
中　　華　　民　　國　　111 　年　　7 　　月　　29　　日
                            民事第一庭    
                                審判長法  官  甯  馨
                                      法  官  何悅芳
                                      法  官  徐文祥
以上正本證明與原本無異。
如對本判決上訴，須於判決送達後20日內向本院提出上訴狀，其
未表明上訴理由者，應於上訴後20日內向本院提出上訴理由書（
均須按他造當事人之人數附繕本）。上訴時應提出委任律師或具
有律師資格之人之委任狀，並依附註條文規定辦理。如委任律師
提起上訴者，應一併繳納上訴審裁判費。
中　　華　　民　　國　　111 　年　　7 　　月　　29　　日
                                      書記官  蔡妮庭
附註：
民事訴訟法第466條之1：
對於第二審判決上訴，上訴人應委任律師為訴訟代理人，但上訴
人或其法定代理人具有律師資格者，不在此限。
上訴人之配偶、三親等內之血親、二親等內之姻親，或上訴人為
法人、中央或地方機關時，其所屬專任人員具有律師資格並經法
院認適當者，亦得為第三審訴訟代理人。
第1項但書及第2項情形，應於提起上訴或委任時釋明之。